臺灣高等法院民事判決
109年度上字第223號
上  訴  人  郭麗真  

被  上訴人  黃榮川  

訴訟代理人  歐龍山律師
上列當事人間請求損害賠償事件，上訴人對於中華民國108年10
月31日臺灣桃園地方法院108年度訴字第912號第一審判決提起上
訴，本院於109年11月18日言詞辯論終結，判決如下：
    主      文
上訴駁回。
第二審訴訟費用由上訴人負擔。
    事實及理由
一、上訴人主張：被上訴人於民國87年9月間，在車號不詳之汽
    車內對伊佯稱：因伊正在申請低收入戶補助，伊之銀行帳戶
    內不得有存款，被上訴人可代伊保管中獎六合彩所取得之票
    號不詳、面額為新臺幣（下同）110萬元之客票1紙（下稱系
    爭A支票）云云，致伊陷於錯誤，遂將系爭A支票交付予被上
    訴人。被上訴人復於同年10月12日上午，在伊位於桃園縣○○
    市○○路0段00巷00號1樓住處內，搶奪伊再次中獎六合彩所取
    得之票號不詳、面額各為65萬元、120萬元之支票共2紙（下
    依序稱系爭B支票、系爭C支票，與系爭A支票合稱為系爭三
    支票），致伊受有系爭三支票票款之損害等情，爰依民法第
    184條第1項前段及同法第197條第2項規定，求為命被上訴人
    給付伊合計295萬元（計算式：110萬元＋65萬元＋120萬元）
    ，及自87年10月12日起算法定遲延利息之判決。原審為上訴
    人敗訴之判決，上訴人提起上訴，聲明：㈠原判決關於駁回
    後開第二項之訴及假執行之聲請均廢棄。㈡被上訴人應給付
    上訴人295萬元，及自87年10月12日起至清償日止，按週年
    利率5％計算之利息。㈢願供擔保，請准宣告假執行。
二、被上訴人則以：伊否認有於87年9月間騙取上訴人之系爭A支
    票，惟伊念在兩造先前為同居關係，就系爭A支票之糾紛，
    已於另案原法院95年度移調字第17號返還不當得利事件中與
    上訴人成立調解，並依調解內容給付上訴人40萬元完畢。至
    系爭B支票及系爭C支票部分，上訴人前於102、104年間向原
    法院二度訴請伊返還不當得利185萬元後，業經原法院先後
    以102年度訴字第399號、104年度訴字第216號民事裁判駁回
    上訴人之訴確定在案，是上訴人重複就系爭三支票以侵權行
    為之法律關係更行起訴，應受前案既判力之拘束。況依上訴
    人之主張，上訴人早於87年9、10月間即知悉權利受侵害之
    事實，惟竟於108年4月間始提起本件訴訟，依民法第197條
    第1項及第125條規定，其侵權行為損害賠償及不當得利請求
    權均已罹於時效而消滅等語，資為抗辯。並答辯聲明：上訴
    駁回。
三、經查，㈠上訴人前於95年9月15日，以被上訴人詐騙取得其所
    有之系爭A支票為由，向原法院起訴請求被上訴人返還不當
    得利110萬元，兩造於訴訟中成立調解（案號：原法院95年
    度訴字第1568號、95年度移調字第17號，下稱前案95年調解
    ），約定由被上訴人給付上訴人40萬元，上訴人拋棄其餘請
    求。嗣㈡上訴人於102年3月7日，以被上訴人於87年10月12日
    搶奪其所有之系爭B支票及系爭C支票為由，向原法院起訴請
    求被上訴人返還合計185萬元（計算式：120萬元＋65萬元）
    之不當得利，經原法院以102年度訴字第399號民事判決（下
    稱前案102年確定判決）駁回上訴人之訴確定。㈢上訴人再於
    103年12月25日，以同上㈡之原因事實，向原法院起訴請求被
    上訴人返還185萬元之不當得利，經原法院分別以104年度訴
    字第216號民事判決及裁定駁回上訴人之訴，上訴人不服提
    起上訴及抗告，經本院以104年度上字第540號判決駁回上訴
    ，及104年度抗字第712號裁定駁回抗告確定（下稱前案104
    年確定裁判）等情，業經本院核閱上開裁判書及民事案卷核
    閱無誤，堪信為真。上訴人雖謂：兩造於95年間成立之調解
    ，係針對被上訴人偷竊伊家中現金之行為，與系爭A支票無
    關云云（見本院卷第296頁），然依上訴人於原法院95年度
    訴字第1568號返還不當得利事件所提出民事起訴狀載明：請
    求被上訴人就系爭A支票返還不當得利等語（見前案95年調
    解卷第4、6頁），且調解筆錄並無任何有關就該案未聲明之
    事項成立調解之記載（見前案95年調解卷第23頁），況上訴
    人於102年7月11日民事陳報狀自承：系爭A支票已經和解等
    語（見前案95年調解卷第31頁），參互以觀，可知兩造於前
    案95年調解事件，確係就系爭A支票之110萬元不當得利返還
    請求權成立調解，應屬無疑。上訴人此節主張，顯有誤會。
四、本院判斷：　　
　㈠上訴人就系爭A支票請求給付110萬元部分：
　⒈按「調解經當事人合意而成立；調解成立者，與訴訟上和解
    有同一之效力。」、「和解成立者，與確定判決有同一之效
    力。」、「除別有規定外，確定之終局判決就經裁判之訴訟
    標的，有既判力。」，民事訴訟法第416條第1項、第380條
    第1項、第400條第1項分別定有明文。查兩造就系爭A支票之
    紛爭，業於原法院95年度訴字第1568號、95年度移調字第17
    號事件中成立調解，而上訴人於該案主張之訴訟標的為民法
    不當得利法律關係，此有該案民事起訴狀及言詞辯論筆錄在
    卷可考（見前案95年調解卷第4、6、13頁）。又依民法第19
    7條第1、2項規定：「因侵權行為所生之損害賠償請求權，
    自請求權人知有損害及賠償義務人時起，2年間不行使而消
    滅，自有侵權行為時起，逾10年者亦同。」、「損害賠償之
    義務人，因侵權行為受利益，致被害人受損害者，於前項時
    效完成後，仍應依關於不當得利之規定，返還其所受之利益
    於被害人」，可知在侵權行為損害賠償請求權罹於短期時效
    消滅後，損害賠償債務人仍應依民法第197條第2項規定將所
    受利益返還予被害人。而民法第197條第2項所謂「應依關於
    不當得利之規定」，學說上有「構成要件準用說（被害人必
    須符合民法侵權行為及不當得利規定之構成要件，才能請求
    加害人返還利益）」及「法律效果準用說（即使被害人不符
    合民法不當得利規定之構成要件，仍得向加害人請求返還利
    益）」之爭，惟本院認為應採「構成要件準用說」，否則若
    採「法律效果準用說」，無論民法第93條詐欺、脅迫撤銷權
    之除斥期間及民法第197條第1項規定侵權行為損害賠償請求
    權之時效，是否已經過或完成，被害人均可依民法第197條
    第2項規定請求損害賠償債務人返還利益，將使民法第93條
    及第197條第1項規定當除斥期間經過及時效完成後，法律關
    係即行確定之立法目的蕩然無存。準此，上訴人於前案95年
    調解事件之訴訟標的既為民法不當得利法律關係，而上訴人
    本件請求給付110萬元部分，其中本於民法第197條第2項之
    訴訟標的，仍須符合民法不當得利規定之構成要件，是依民
    事訴訟法第416條第1項、第380條第1項、第400條第1項規定
    ，此部分應為前案95年調解事件之既判力所及，則依同法第
    249條第1項後段規定，此部分起訴自不合法。
　⒉又訴訟上和解所生之既判力，乃以該事件當事人所爭執之訴
    訟標的為範圍，若更行起訴之法律關係，與該訴訟上和解所
    確定之訴訟標的，二者並非相同，縱係出於同一基礎原因事
    實，亦無前揭規定之適用。查上訴人於前案95年調解事件主
    張之訴訟標的為民法不當得利法律關係，並未請求民法第18
    4條第1項前段之侵權行為損害賠償，已如前述，則該案調解
    筆錄中記載「聲請人（指上訴人）其餘請求拋棄（見前案95
    年調解卷第23頁）」之讓步，僅係針對訴訟標的即不當得利
    法律關係為之，不及於本件上訴人所主張之民法第184條第1
    項前段之法律關係。從而，上訴人依民法侵權行為法律關係
    ，請求被上訴人賠償110萬元部分，自不為前案95年調解之
    訴訟上和解效力所拘束，被上訴人抗辯此部分受前案95年調
    解事件既判力之拘束，洵不足採。
　⒊另按請求權，因15年間不行使而消滅，但法律所定期間較短
    者，依其規定；消滅時效，自請求權可行使時起算；時效完
    成後，債務人得拒絕給付，民法第125條、第128條前段、第
    144條第1項分別定有明文。本件上訴人主張被上訴人於87年
    9月間向伊詐騙取得系爭A支票，自上訴人遭詐騙時起，至上
    訴人108年4月24日（見原審卷第3頁民事起訴狀收狀戳）提
    起本件訴訟時，顯已逾民法第197條第1項所定侵權行為損害
    賠償請求權之10年消滅時效期間。從而，上訴人本件請求給
    付110萬元部分，所主張民法第184條第1項前段之侵權行為
    損害賠償，已因10年間不行使而消滅，被上訴人抗辯其得拒
    絕給付，當屬有據。
　㈡上訴人就系爭B支票、系爭C支票請求合計185萬元部分：
　⒈查上訴人前於102年3月7日，以被上訴人於87年10月12日搶奪
    伊所有之系爭B支票及系爭C支票，使伊受有合計185萬元之
    損害，雖上開侵權行為之事實發生於00年間，伊之侵權行為
    損害賠償請求權已罹於民法第197條第1項規定之2年時效，
    但仍得主張不當得利請求權為由，依民法第197條第2項及第
    179條規定，起訴請求被上訴人返還185萬元，經原法院102
    年度訴字第399號民事判決駁回確定，此有前案102年確定判
    決書存卷可查（見原審卷第207至211頁），並經本院依職權
    調取該案卷宗核閱無誤。則上訴人本件請求給付185萬元部
    分，其中本於民法第197條第2項之訴訟標的部分，依民事訴
    訟法第400條第1項規定，乃為前案102年確定判決之既判力
    效力所及，並依同法第249條第1項後段規定，其起訴為不合
    法。
　⒉按民法第197條第2項規定之不當得利返還，係考量損害賠償
    義務人如因侵權行為而受利益致被害人蒙受損害時，使被害
    人除有侵權行為之請求權外，亦應有不當得利之請求權，用
    以保護其利益。該二項請求權，法律上之性質雖然不同，但
    在訴訟上所據之原因事實則同屬因侵權行為而負擔債務之範
    疇，最高法院98年度台上字第762號判決意旨參照。次按學
    說上所謂之爭點效，係指法院於確定判決理由中，就訴訟標
    的以外當事人所主張之重要爭點，本於當事人辯論之結果已
    為判斷時，除有顯然違背法令，或當事人已提出新訴訟資料
    足以推翻原判斷之情形外，於同一當事人就與該重要爭點有
    關所提起之他訴訟，不得再為相反之主張，法院亦不得作相
    反之判斷，以符民事訴訟法上之誠信原則而言。是爭點效之
    適用，必須前後兩訴訟當事人同一，且前案就重要爭點之判
    斷非顯然違背法令，及當事人未提出新訴訟資料足以推翻原
    判斷等情形始足當之，最高法院99年度台上字第781號判決
    意旨可資參照。查前案102年確定判決係認定上訴人主張被
    上訴人搶奪其所有之系爭B支票及系爭C支票，依舉證責任分
    配之原則，應由上訴人就此事實負舉證責任，然上訴人未能
    舉證以實其說，其主張不可採信，且上訴人前以被上訴人搶
    奪上二支票為由，對被上訴人提起刑法搶奪罪之告訴，業經
    臺灣桃園地方檢察署檢察官以94年度偵字第14384號為不起
    訴處分，並經臺灣高等檢察署以95年度上議字第1167號駁回
    再議確定，因而駁回上訴人請求返還185萬元不當得利之訴
    。揆諸前開說明，前案102年確定判決之訴訟標的（即民法
    第197條第2項及第179條)，雖與本件訴訟標的(即民法第184
    條第1項前段)並不相同，但民法第197條第2項規定之適用，
    係以侵權行為損害賠償義務人因侵權行為受利益，並侵權行
    為損害賠償請求權已罹於時效消滅為前提要件，是前案102
    年確定判決本須就被上訴人是否有搶奪系爭B支票、系爭C支
    票之侵權行為之重要爭點作認定；又前案102年確定判決理
    由中，就上開重要爭點本於當事人辯論之結果，已經判斷被
    上訴人並無搶奪上二支票之行為，本件既為同一當事人，上
    訴人復未提出新訴訟資料足以推翻前案102年確定判決之判
    斷，且上開確定判決判斷亦非顯然有違背法令情形，則兩造
    間就與上開重要爭點有關之本案訴訟，均不得再為相反之主
    張，法院亦不得為歧異之判斷。
　⒊況上訴人主張被上訴人於87年10月12日搶奪伊所有之系爭B支
    票及系爭C支票，自上訴人遭搶奪時起，至上訴人於108年4
    月24日（見原審卷第3頁民事起訴狀收狀戳）提起本件訴訟
    時，顯已逾民法第197條第1項所定侵權行為損害賠償請求權
    之10年消滅時效期間。雖上訴人曾於102、104年間訴請被上
    訴人返還185萬元之不當得利，已如前述，然按民法第137條
    第2項規定，因起訴而中斷之時效，自受確定判決時重行起
    算，所謂「受確定判決」係指獲勝訴之確定判決 (確定其請
    求權存在及範圍) 而言，如受敗訴之判決確定，根本否定其
    請求權之存在，則無復計算時效期間之問題，此為當然之解
    釋（最高法院82年度台上字第2040號判決意旨參照），是上
    訴人前案102、104年起訴之行為，尚不生因起訴而中斷時效
    之效力或判決確定時效重行起算之問題。從而，上訴人本件
    就185萬元部分主張民法第184條第1項前段之侵權行為損害
    賠償請求權，已逾10年而時效消滅，被上訴人抗辯其得拒絕
    給付，應屬可取。
五、綜上所述，上訴人就系爭A支票請求被上訴人給付110萬元，
    就系爭B支票、系爭C支票請求被上訴人給付185萬元，其中
    民法第197條第2項之訴訟標的部分，分別為前案95年調解事
    件及前案102年確定判決之既判力效力所及，此部分起訴均
    不合法。其餘依民法第184條第1項前段規定請求110萬元及1
    85萬元部分，暨均自87年10月12日起至清償日止，按週年利
    率5％計算之利息，均為無理由，不應准許。從而原審所為上
    訴人敗訴之判決，所持理由雖與本院部分不同，惟結論並無
    二致，仍應予維持。上訴論旨指摘原判決不當，求予廢棄改
    判，為無理由，應駁回其上訴。
六、本件事證已臻明確，兩造其餘之攻擊或防禦方法及所用之證
    據，經本院斟酌後，認為均不足以影響本判決之結果，爰不
    逐一論列，附此敘明。
七、據上論結，本件上訴為無理由，依民事訴訟法第449條第2項
    、第78條，判決如主文。
中　　華　　民　　國　　109 　年　　12　　月　　2 　　日
                  民事第十六庭  
                        審判長法  官  朱耀平
                              法  官  呂明坤
                              法  官  羅立德
正本係照原本作成。
如不服本判決，應於收受送達後20日內向本院提出上訴書狀，其
未表明上訴理由者，應於提出上訴後20日內向本院補提理由書狀
（均須按他造當事人之人數附繕本）上訴時應提出委任律師或具
有律師資格之人之委任狀；委任有律師資格者，另應附具律師資
格證書及釋明委任人與受任人有民事訴訟法第466 條之1第1項但
書或第2項（詳附註）所定關係之釋明文書影本。如委任律師提
起上訴者，應一併繳納上訴審裁判費。
中　　華　　民　　國　　109 　年　　12　　月　　3 　　日
　　　　　　　　　　    　　　書記官  顧哲瑜
附註：
民事訴訟法第466條之1（第1項、第2項）：
對於第二審判決上訴，上訴人應委任律師為訴訟代理人。但上訴
人或其法定代理人具有律師資格者，不在此限。
上訴人之配偶、三親等內之血親、二親等內之姻親，或上訴人為
法人、中央或地方機關時，其所屬專任人員具有律師資格並經法
院認為適當者，亦得為第三審訴訟代理人。